---
title: "R - Projekt"
author: 'Iva Bokšić'
date: "22.1.2021."
output:
  pdf_document: 
    latex_engine: xelatex
  html_document:
    df_print: paged
subtitle: Highest Mountains
---


```{r setup, include=FALSE}
knitr::opts_chunk$set(echo = TRUE)
library(tidyverse)
library(MASS)
library(ggplot2)
library(GGally)
library(gridExtra)
library(broom)
library(corrplot)
library(caret)
library(e1071)
library(ranger)
library(kernlab)
```


Učitavanje dataframe u varijablu data.
```{r}
data <- read.csv("HighestMountains.csv",encoding = 'UTF-8')
head(data)
```

Podaci dataframe-a su podijeljeni u  118 redaka i 11 stupaca.
```{r}
dim(data)
```

Nazivi stupaca su :
```{r}
names(data)
```
Vidimo da se nazivi stupaca razlikuju u odnosu na csv dokument. 

Preimenovanje stupaca da odgovara csv-u.
```{r}
names(data)[names(data) == "Failed.attempts.bef..2004"] <- "Failed attempts bef. 2004."
names(data)[names(data) == "Height..m."] <- "Height (m)"
names(data)[names(data) == "Height..ft."] <- "Height (ft)"
names(data)[names(data) == "Prominence..m."] <- "Prominence (m)"
names(data)[names(data) == "Parent.mountain"] <- "Parent mountain"
names(data)[names(data) == "First.ascent"] <- "First ascent"
names(data)[names(data) == "Ascents.bef..2004"] <- "Ascents bef. 2004."
```

Nova imena stupaca su: 
```{r}
names(data)
```

##Opis dataframa

**Rank** 


- Pozicija planinskog vrha s obzirom na visinu.

**Mountain** 


- Ime planinskog vrha. 
- U slučaju više imena međusobno su odvojeni s "/". 

**Height (m)**


- Visina planinskog vrha izražena u metrima. 

**Height (ft)** 


- Visina planinskog vrha izražena u stopama. 

**Prominence (m)**


- Prominencija planine izražena u metrima

**Range** 


- Planinski lanac kojem planinski vrh pripada.

**Coordinates**


- Koordinate vrha.

**Parent mountain** 


- Roditeljska planina


**First ascent** 


- Godina prvog penjanja na vrha.


**Ascents bef. 2004** 


- Broj uspješnih penjanja prije 2004. godine.

**Failed attempts bef. 2004:** 


- Broj neuspješnih penjanja prije 2004. godine.




Struktura dataframe je:
```{r}
str(data)
```


Stupac Ascents.bef..2004 nije Integer i moramo ga pretvoriti da bi mogli raditi analize vezane za broj uspješnih i neuspješnih penjanja.
```{r}
data$`Ascents bef. 2004.` <- as.numeric(data$`Ascents bef. 2004.`)
```

Dataframe sadržđi 4 NA vrijednosti.
```{r}
sum(!complete.cases(data))
```

Prilikom pretvrobe vidimo da su pojednini stupci NA vrijednost, jer nisu sadržavali podatak o uspješnim penjanjima ili je taj podatak bio neprecizan.
Takve planinske vrhove nećemo koristiti pri analizi vezanoj za broj uspješnih i neuspješnih penjanja.
```{r}
na <- data[is.na(data$`Ascents bef. 2004.`),]
na
```
Izbacivanje NA vrijednosti i kreiranje novog dataframe.
```{r}
dataAnalize <- data
dataAnalize <- dataAnalize[!dataAnalize$Rank==1 &
                          !dataAnalize$Rank==43 & 
                          !dataAnalize$Rank==50 & 
                          !dataAnalize$Rank==60,]
head(dataAnalize)
str(dataAnalize)
```

Novi dataframe **dataAnalize** ne sadržava NA vrijednosti.
```{r}
sum(!complete.cases(dataAnalize))
```

Planinski lanci na kojima se nalaze najviše planine su :
```{r}
unique(data$Range)
```
```{r}
ggplot(data,aes(x=`First ascent`))+geom_bar(fill = "#677e9c")+theme(axis.text=element_text(size=5),axis.text.x=element_text(angle=45))
```
4 planinska vrha do 2004 su ostala neosvojena. Vidimo da su svi iznad 7000 metra i da pripadaju lancima Kula Kangri Himalaya i Lunana Himalaya.
```{r}
unclimbed <- data[data$`First ascent`=="unclimbed",]
unclimbed
```

Grupiramo li planinske vrhove po planinskim lancima i prebrojimo li njihov broj u pojedinom planinskom lancu dobivamo histogram:
```{r}
ggplot(data,aes(x=Range))+geom_bar(fill = "#269991")+coord_flip()
```
Iz histograma možemo vidjeti da se 12 najviših planinskih vrhova od 118 u dataframu nalazi u **Mahalangur Himalaya** planinskom lancu.
Planinski lanci Baltoro Karakoram i Hispar Karakoram imaju 10 vrhova među najvišljim u svijetu.


Prvih 14 najviših planinskih vrhova su višlji od 8000 metara. Planinski vrhovi su poredani po visini i vidimo da je Mount Everest najvišlja vrh na svijetu.
```{r}
over8000 <- data[data$`Height (m)`>=8000,]
over8000
```

Analiza visine planinskih vrhova.
```{r}
boxplot(data$`Height (m)`,
        names = c('Height in meters'),
        main='Boxplot : height in meters ',
        col=("#1b4d8f"))
```
```{r}
summary(data$`Height (m)`)
```

Srednja vrijednost, najveća i najmanja visina planinskih vrhova grupiranih po planinskim lancima.

```{r}
data %>% group_by(Range) %>% 
  summarize(mean_height = round(mean(`Height (m)`, na.rm = TRUE),2),
            max_height= max(`Height (m)`, na.rm = TRUE),
            min_height= min(`Height (m)`, na.rm = TRUE)) -> heightData
heightData
```

















U dataframe se dodaje postotak neuspješnosti penjanja za pojedini vrh tako da se broj neupješnih penjanja podijeli s brojem uspješnih i neupješnih penjanja.
```{r}
dataAnalize$`Failed attempts (%)` <-
  round(dataAnalize$`Failed attempts bef. 2004.`/
  (dataAnalize$`Failed attempts bef. 2004.`+dataAnalize$`Ascents bef. 2004.`)*100,2)
head(dataAnalize)
```


## Test o dvije proporcije 
### Usporedba planinskih lanaca : "Kangchenjunga Himalaya" i "Garhwal Himalaya" 


Analiziraju se planinski lanci "Baltoro Karakoram" i "Hispar Karakoram" koji imaju jednak broj vrhova među najvišljim u svijetu.

H0: neuspjela penjanja su jednako ili više zastupljena u "Kangchenjunga Himalaya" nego "Kangchenjunga Himalaya"  
H1: neuspjela penjanja su manje zastupljena u "Kangchenjunga Himalaya" nego "Kangchenjunga Himalaya" 

```{r}
KangchenjungaHimalaya <- dataAnalize[dataAnalize$Range=="Kangchenjunga Himalaya", ]
KangchenjungaHimalaya
```

```{r}
GarhwalHimalaya <- dataAnalize[dataAnalize$Range=="Garhwal Himalaya", ]
GarhwalHimalaya
```
  
Zbraja se ukupan broj neuspješnih i uspješnih penjanja za Kangchenjunga Himalaya i Garhwal Himalaya.
```{r}
sumFailedKangchenjunga <- 
  sum(dataAnalize[dataAnalize$Range=="Kangchenjunga Himalaya", ]$`Failed attempts bef. 2004.`)
sumFailedKangchenjunga
```

```{r}
sumSuccKangchenjunga <- 
  sum(dataAnalize[dataAnalize$Range=="Kangchenjunga Himalaya", ]$`Ascents bef. 2004.`)
sumSuccKangchenjunga
```

```{r}
sumFailedGarhwal <- 
  sum(dataAnalize[dataAnalize$Range=="Garhwal Himalaya", ]$`Failed attempts bef. 2004.`)
sumFailedGarhwal
```
```{r}
sumSuccGarhwal <- 
  sum(dataAnalize[dataAnalize$Range=="Garhwal Himalaya", ]$`Ascents bef. 2004.`)
sumSuccGarhwal
```
```{r,echo = FALSE}
boxplot(dataAnalize[dataAnalize$Range=="Kangchenjunga Himalaya", ]$`Failed attempts (%)`,
        dataAnalize[dataAnalize$Range=="Garhwal Himalaya", ]$`Failed attempts (%)`, 
        names = c('Kangchenjunga Himalaya','Garhwal Himalaya'),
        main='Boxplot of failed attempts in Kangchenjunga Himalaya and Garhwal Himalaya',
        col=("#c0f0eb"))

```

Testiranje proporcija neuspješnjosti penjanja. 
```{r}
failedAttempts <- c(sumFailedKangchenjunga,sumFailedGarhwal)
attempts <- c(sumFailedKangchenjunga+sumSuccKangchenjunga,sumSuccGarhwal+sumFailedGarhwal)

prop.test(failedAttempts, attempts,
          alternative = c("less"),
          conf.level = 0.95)
```


Rezultat :
P vrijednost provedenog testa iznosi 0.8397 uz 95% interval pouzdanosti.

p-vrijednost > α 
**H0 se prihvaća**.

Veću zastupljenost neuspjelih penjanja u "Kangchenjunga Himalaya" nego "Garhwal Himalaya" možemo iščitati iz usporedbe proporcija na testu gdje je ta razlika oko 7% veća u korist "Kangchenjunga Himalaya".






\newpage


## Test homogenosti  

```{r}
sumFailedBaltoro <- 
  sum(dataAnalize[dataAnalize$Range=="Baltoro Karakoram", ]$`Failed attempts bef. 2004.`)
sumFailedBaltoro
```

```{r}
sumSuccBaltoro <- 
  sum(dataAnalize[dataAnalize$Range=="Baltoro Karakoram", ]$`Ascents bef. 2004.`)
sumSuccBaltoro
```

```{r}
sumFailedMahalangur <- 
  sum(dataAnalize[dataAnalize$Range=="Mahalangur Himalaya", ]$`Failed attempts bef. 2004.`)
sumFailedMahalangur
```
```{r}
sumSuccMahalangur <- 
  sum(dataAnalize[dataAnalize$Range=="Mahalangur Himalaya", ]$`Ascents bef. 2004.`)
sumSuccMahalangur
```
```{r}
sumFailedHispar <- 
  sum(dataAnalize[dataAnalize$Range=="Hispar Karakoram", ]$`Failed attempts bef. 2004.`)
sumFailedHispar
```
```{r}
sumSuccHispar <- 
  sum(dataAnalize[dataAnalize$Range=="Hispar Karakoram", ]$`Ascents bef. 2004.`)
sumSuccHispar
```


Planinski lanci Mahalangur Himalaya,Baltoro Karakoram i Hispar Karakoram koji imaju najveći broj planinskih vrhova među najvišljim u svijetu imaju jednak postotak uspješnih i neuspješnih penjanja.
  

```{r}


attempts <- data.frame(range = 
            c("Mahalangur Himalaya","Baltoro Karakoram","Hispar Karakoram",""),
  
  `successful attempts` = c(sumSuccMahalangur, 
                                        sumSuccBaltoro, 
                                        sumSuccHispar,
                                        sumSuccMahalangur+sumSuccBaltoro+sumSuccHispar), 
                       
                       
`failed attempts` = c(sumFailedMahalangur,
                    sumFailedBaltoro, 
                    sumFailedHispar, 
                    sumFailedMahalangur+sumFailedBaltoro+sumFailedHispar),
`all attempts` = c(sumFailedMahalangur+sumSuccMahalangur,
                    sumFailedBaltoro+sumSuccBaltoro, 
                    sumFailedHispar+sumSuccHispar, 
                    sumFailedMahalangur+sumFailedBaltoro+sumFailedHispar+
                    sumSuccMahalangur+sumSuccBaltoro+sumSuccHispar))

attempts
```

U kontingencijskoj tablici su prikazani broj uspješnih i neuspješnih penjanja za tri planinska lanca s najvećim brojem vrhova koji su u top 118 u svijetu. Provodi se testiranje hipoteze da su populacijske proporcije izmedu svakog retka/stupca kontingencijske tablice jednake.   
  

To je napravljeno testom homogenosti u kojem su hipoteze:  
  

H0: postotak penjanja koji su uspješno završeni jednak je za sva tri planinska lanca,  
H1: postotak penjanja koji su uspješno završeni nije jednak je za sva tri planinska lanca.  
  

Provodi se  Hi-kvadrat test nad podatcima tablice.  $$\tilde{\chi}^2=\frac{1}{d}\sum_{k=1}^{n} \frac{(O_k - E_k)^2}{E_k}$$ 
```{r}
chisq <- chisq.test(attempts[1:3,2:3])

chisq

```
  
Zaključak  
  
Provedbom testa homogenosti dobije se izuzetno mala p vrijednost, na temelju koje se može zaključiti da postotak uspješnih penjanja za Mahalangur Himalaya, Baltoro Karakoram i Hispar Karakoram nije jednak, te odbacujemo nultu hipotezu. 



```{r,echo = FALSE}
proportions <- data.frame( attempts =c("Failed attempts","Failed attempts","Failed attempts"),
  percent=c(sumFailedMahalangur/(sumFailedMahalangur+sumSuccMahalangur),
            sumFailedBaltoro/(sumFailedBaltoro+sumSuccBaltoro),
            sumFailedHispar/(sumFailedHispar+sumSuccHispar)),
  range = c("Mahalangur Himalaya","Baltoro Karakoram","Hispar Karakoram")
)
proportions
```

```{r,echo = FALSE}
boxplot(dataAnalize[dataAnalize$Range=="Mahalangur Himalaya", ]$`Failed attempts (%)`,
        dataAnalize[dataAnalize$Range=="Baltoro Karakoram", ]$`Failed attempts (%)`,
        dataAnalize[dataAnalize$Range=="Hispar Karakoram", ]$`Failed attempts (%)`, 
        names = c('Mahalangur Himalaya','Baltoro Karakoram','Hispar Karakoram'),
        main='Boxplot of failed attempts',
        col=("#c0d5f0"))

```


```{r}

ggplot(proportions) +
  geom_col(
    aes(x = attempts, y = percent, fill = range),
    position = 'dodge') +
   scale_fill_manual("legend", values = c("Mahalangur Himalaya" = "#264e82", 
                                          "Baltoro Karakoram" = "#88acdb",
                                          "Hispar Karakoram"="#0a6ef0"))

```

Boxplot i stupčasti dijagram potvrđuju provedbu testa. Uočava se da najveći postotak neuspješnih penjanja ima Hispar Karakoram.



### Linearna regresija

Graf prikazuj međusobnu zavisnost varijabli. Veći i tamniji krugovi predstavljaju veću zavinost,a manji i svijetliji manju.
```{r}

numeric_col <- sapply(dataAnalize, is.numeric)
df_numeric <- dataAnalize[, numeric_col]
Correlation <- cor(df_numeric, use="pairwise.complete.obs")
corrplot(Correlation)

```
Provodi se linearna regresija s obzirom na prikaz grafa tako da se odabiru nezavisni regresori.

```{r,echo = FALSE}
 fit.height = lm(`Ascents bef. 2004.`~`Height (m)`,data = dataAnalize)
summary( fit.height)
```
`

```{r,echo = FALSE}
 fit.heightProminence = lm(`Ascents bef. 2004.`~`Height (m)`+`Prominence (m)`,data = dataAnalize)
summary( fit.heightProminence)
```

```{r,echo = FALSE}
 fit.AscentsProminence = lm(`Height (m)`~`Ascents bef. 2004.`+`Prominence (m)`,data = dataAnalize)
summary( fit.AscentsProminence)
```
```{r}
hist(fit.AscentsProminence$residuals, col="#009999")
```

```{r,echo = FALSE}
fit.AscentsProminenceFailed = lm(`Height (m)`~`Ascents bef. 2004.`+`Prominence (m)`+`Failed attempts (%)`,data = dataAnalize)
summary( fit.AscentsProminenceFailed)
```
### Normalnost reziduala
```{r}
hist(fit.AscentsProminenceFailed$residuals, col="#009999")
```

```{r}
qqnorm(rstandard(fit.AscentsProminenceFailed))
qqline(rstandard(fit.AscentsProminenceFailed)) 
```
```{r,echo = FALSE}
fit.AscentsProminenceHeight= lm(`Failed attempts (%)`~`Prominence (m)`+`Height (m)`,data = dataAnalize)
summary( fit.AscentsProminenceHeight)
```

Od svih provedneih modela  najveći korelacijski koeficijent je dobiven u modelu gdje su broj uspješnih i neuspješnih penjanja i prominencija regresori za nadmorsku visinu planinskog vrha. Histogramom i qqplotom ispitana je normalnsot reziduala tog modela i zaključuje se da je on valjani model.

